臺灣高等法院刑事判決　　　　　　　 100年度上訴字第2919號
上　訴　人
即　被　告　張育榕
選任辯護人　法律扶助沈以軒律師
　　　　　　法律扶助王立中律師
上列上訴人因違反毒品危害防制條例案件，不服臺灣板橋地方法
院100年度訴字第88號，中華民國100年7月6日第一審判決（起訴
案號：臺灣板橋地方法院檢察署99年度偵字第30566號），提起
上訴，本院判決如下：
    主  文
原判決關於販賣第二級毒品予林春煌部分暨執行刑撤銷。
張育榕販賣第二級毒品，處有期徒刑壹年拾月，未扣案之販賣第
二級毒品所得新臺幣伍佰元，沒收，如全部或一部不能沒收時，
以其財產抵償之，及未扣案之行動電話壹支（含SIM卡門號00
00000000號壹張），沒收，如全部或一部不能沒收時，
追徵其價額。
    事實及理由
一、構成犯罪要件之事實：張育榕明知安非他命係屬毒品危害防
    制條例第2條第2項第2款所規定之第二級毒品，不得非法販
    賣，竟意圖營利，基於販賣第二級毒品安非他命之犯意，以
    其所持用之行動電話門號0000000000號作為販賣第二級毒品
    安非他命之聯絡工具，於99年10月9日下午3時1分許，由林
    春煌以其所持用之行動電話門號0000000000號與張育榕聯絡
    ，表示欲以500元向張育榕購買第二級毒品安非他命1小包（
    重量不詳），經雙方達成合意，遂於同日下午3時10分許，
    在臺北縣板橋市（現改制為新北市板橋區，下同）中山路2
    段與民生路口間之「非常機車」機車行附近，張育榕交付價
    值500元1小包（重量不詳）之安非他命予林春煌，而林春煌
    於收受該包安非他命後隨即交付價金500元予張育榕，完成
    該次安非他命之交易。嗣經警持臺灣桃園地方法院核發之通
    訊監察書對上開張育榕所持用之門號實施通訊監察發現上情
    ，並於99年11月17日上午9時30分許（起訴書誤載為「上午1
    0時30分許」，茲予更正），經警持臺灣板橋地方法院核發
    之搜索票至張育榕位於臺北縣板橋市○○街46巷23之1號居
    所內實施搜索，扣得甲基安非他命2小包（共毛重2.5公克，
    因鑑驗使用0.0051公克，驗餘總毛重2.4949公克，起訴書誤
    載為「（安非他命2包（分別為1公克、1.5公克）」，茲予
    更正）及其所有供己施用安非他命用之玻璃球吸食器2個（
    其另涉犯施用第二級毒品罪嫌，業經原審以100年度訴字第
    1395號判處有期徒刑4月），始查悉上情。
二、認定犯罪之積極證據：
  (一)被告張育榕於警詢、偵訊、原審及本院審理時之自白。
  (二)證人林春煌於警詢及偵訊時之證述，證明被告有上開販賣毒
    品之事實。
  (三)原審99年度聲搜字第002829號搜索票1張、桃園縣政府警察
    局大園分局搜索扣押筆錄、扣押物品目錄表1份，證明警方
    於前揭地點查獲上開毒品之事實。
  (四)被告所使用之門號0000000000號行動電話通訊譯文1份。
三、本院判斷：
甲、程序事項（證據能力）：
  (一)本件下列所引用之被告以外之人於審判外之陳述，當事人於
    本院審理程序對之證據能力表示沒意見，復未於言詞辯論終
    結前聲明異議，依刑事訴訟法第159條之5第2項、第1項規定
    ，視為同意作為證據。本院審酌上揭被告以外之人於審判外
    所為陳述作成之情況，均係出於自由意志，並無證明力顯然
    過低之情形，亦無顯不可信之情狀，認均適當，皆有證據能
    力。
  (二)本件認定事實所引用之本件卷內所有卷證資料（包含文書證
    據、物證等證據）之證據能力，檢察官、被告及其選任辯護
    人於本院審理時均不爭執，且並無證據證明係公務員違背法
    定程序所取得；又卷內之各項文書證據，亦無刑事訴訟法第
    159條之4第1款、第2款顯有不可信之情況，而不得作為證據
    之情形，或有刑事訴訟法第159條之4第3款其他可信特別情
    況下所製作之文書，而得作為證據，亦均認有證據能力。
乙、實體事項：
    上揭犯罪事實，業據被告於原審及本院審理時均坦承不諱，
    復有證人林春煌於檢察官偵訊中所為之證述、原審99年度聲
    搜字第002829號搜索票1張、桃園縣政府警察局大園分局搜
    索扣押筆錄、扣押物品目錄表1份、指證照片、被告所使用
    之門號0000000000號行動電話與證人林春煌之通訊監察譯文
    在卷可稽。），是本件被告所為前開具任意性之自白，確與
    事實相符而堪採信，本案事證已臻明確，被告犯行洵堪認定
    ，應依法論科。
四、論罪科刑適用之法律：
    按安非他命係毒品危害防制條例第2條第2項第2款規定列管
    之第二級毒品，不得任意販賣或持有，是核被告張育榕所為
    ，係犯毒品危害防制條例第4條第2項之販賣第二級毒品罪。
    其販賣前持有安非他命之低度行為為販賣之高度行為所吸收
    ，不另論罪。又毒品危害防制條例第17條第2項規定「犯第
    四條至第八條之罪於偵查及審判中均自白者，減輕其刑」，
    旨在獎勵犯罪行為人之悛悔，同時使偵、審機關易於發現真
    實，以利毒品查緝，俾收防制毒品危害之效；從而祇須在偵
    查及審判階段各有一次以上之自白，不論該被告之自白，係
    出於自動或被動、簡單或詳細，並其自白後有無翻異，即應
    依法減輕其刑。所謂偵查階段之自白，包括被告在偵查輔助
    機關及檢察官聲請法院羈押訊問時之自白在內，而審判階段
    之自白，則以案件起訴繫屬後在事實審法院任一審級之一次
    自白，即屬當之（最高法院100年度台上字第698號判決參照
    ）。從而，司法警察調查犯罪於製作警詢筆錄時，就該犯罪
    事實未曾詢問；檢察官於起訴前亦未就該犯罪事實進行偵訊
    ，形同未曾告知犯罪嫌疑及所犯罪名，即逕依其他證據資料
    提起公訴，致使被告無從於警詢及偵查中辯明犯罪嫌疑，甚
    或自白，以期獲得減刑寬典處遇之機會，難謂非違反上開程
    序規定，剝奪被告之訴訟防禦權，違背實質正當之法律程序
    ；於此情形，倘認被告於嗣後之審判中自白，仍不得依上開
    規定減輕其刑，顯非事理之平，自與法律規範之目的齟齬，
    亦不符合憲法第十六條保障之基本訴訟權。故而，在承辦員
    警未行警詢及檢察官疏未偵訊，即行結案、起訴之特別狀況
    ，祇要審判中自白，應仍有上揭減刑寬典之適用，俾符合該
    條項規定之規範目的（最高法院100年度台上字第3692號判
    決要旨參照）。被告張育榕於100年1月7日檢察官訊問時雖
    未曾自白，然查該當日之筆錄內容：「（問：你是交代林志
    峰向蕭詠紳收2500元還是3000元？）2500元。99年10月1日
    當天，汪威任確實有要我賣安非他命給蕭詠紳，但我想到汪
    威任還欠我錢，所以後來我並不想賣蕭詠紳，這就是為何通
    聯譯文有提到毒品跟價錢。（問：99年10月1日與林春煌在
    非常機車機車行碰面，到底是否要交易毒品？）我真的忘記
    到底是要交易還是只是要借錢。」（見99年度偵字第30566
    號卷第169頁），而觀該筆錄以手寫方式將「1」日改寫為「
    9」日可知，本案被告係因檢察官提問內容錯誤，因而錯失
    自白坦承犯行之機會；且被告張育榕於原審及本院審理時均
    坦承犯行，並為認罪之陳述，有原審及本院審判程序筆錄在
    卷可稽，故符合毒品危害防制條例第17條第2項之規定，自
    應依該規定，減輕其刑。再按同為販賣第二級毒品之人，其
    原因動機不一，犯罪情節未必盡同，或有大盤毒梟者，亦有
    中、小盤之分，甚或僅止於吸毒者友儕間為求互通有無之有
    償轉讓者亦有之，其販賣行為所造成危害社會之程度自屬有
    異，法律科處此類犯罪，所設販賣第二級毒品之法定最低本
    刑卻同為「無期徒刑或7年以上有期徒刑」，不可謂不重。
    於此情形，倘依其情狀處以有期徒刑，即足以懲儆，並可達
    防衛社會之目的者，自非不可依客觀之犯行與主觀之惡性二
    者加以考量其情狀，是否有可憫恕之處，適用刑法第59條之
    規定酌量減輕其刑，期使個案裁判之量刑，能斟酌至當，符
    合比例原則。查被告前開販賣第二級毒品之數量屬小額零星
    販賣，並非藏有鉅量之毒品，與大宗走私或利用幫派組織結
    構販賣者相較，對社會之危害稍低，被告應僅係在吸毒者彼
    此互通有無，並賺取其中些微差價，對社會造成之危害尚無
    從與前述之組織型毒販相提並論，倘一律論處毒品危害防制
    條例第4條第2項之法定本刑無期徒刑或7年以上有期徒刑，
    不免過苛，故認其犯罪情狀在客觀上足以引起一般人之同情
    ，情節尚堪憫恕，爰依刑法第59條之規定減輕其刑，並依法
    遞減之。
五、撤銷改判之理由：
    原審以被告張育榕所為上揭販賣第二級毒品安非他命犯行，
    事證明確，予以論罪科刑，固非無見。惟查：原審認被告就
    上開販賣第二級毒品之犯行，並無於檢察官偵查中自白，是
    不符合毒品危害防制條例第17條第2項之規定，而無從予以
    減輕其刑，依上所述，自有未合。原判決既有上開違誤，自
    應由本院予以撤銷原判決關於販賣第二級毒品予林春煌部分
    暨應執行刑，並自為判決。
六、量刑審酌之理由：
    爰審酌被告前有多次施用毒品之科刑紀錄，此有本院被告前
    案紀錄表1份在卷可稽，當深知毒品對人體之危害性，竟圖
    一己私利而出售安非他命牟利，殘害國民身心健康，助長社
    會濫用毒品風氣；惟念被告坦承犯行，深具悔意，販賣毒品
    安非他命之數量屬小額零星販賣，及其犯罪動機、目的、手
    段、所生危害、生活狀況、智識程度等一切情狀，量處如主
    文第二項所示之刑，以示懲儆。
七、沒收：
  (一)按犯毒品危害防制條例第4條至第9條、第12條、第13條或第
    14條第1項、第2項之罪者，其供犯罪所用或因犯罪所得之財
    物均沒收之，如全部或一部不能沒收時，追徵其價額或以其
    財產抵償之，毒品危害防制條例第19條第1項定有明文；且
    本條屬相對義務沒收之規定，是其自有刑法第38條第1項第3
    款、第3項前段規定之適用，即以屬犯人所有者，方得宣告
    沒收。再者，毒品危害防制條例第19條第1項既採義務沒收
    主義（相對義務沒收），則其犯罪所得之對價，不問其中成
    本若干，利潤多少，固應全部諭知沒收；惟因法條既明文「
    因犯罪所得之財物」，是其沒收範圍必以犯人實際所得者為
    限，苟無所得或尚未取得者，即無從為沒收、追徵或以財產
    抵償之諭知（最高法院96年度台上字第2331號判決意旨參照
    ）；此外，本條所稱「追徵其價額」者，亦必限於所沒收之
    物為金錢以外之其他財物而無法沒收時，始有追徵其價額之
    可言，俾使其繳納與原物相當之價額，惟倘所得財物為金錢
    而無法沒收時，當應以其財產抵償，而不生追徵價額之問題
    （蓋倘犯罪所得之金錢為新臺幣時，因其本身即為我國現行
    貨幣價值之表示，是自不發生追徵其價額之問題）。查被告
    本件販賣第二級毒品所得之款項500元，爰就販賣第二級毒
    品所得之款項，依毒品危害防制條例第19條第1項之規定宣
    告沒收，並諭知如全部或一部不能沒收時，以其財產抵償之
    。
  (二)又未扣案之被告所持用行動電話1支（含SIM卡門號00000000
    00號1張），係為被告所有並供本件販賣第二級毒品所用之
    物，雖未經扣案，但並無證據足資認業已滅失，故依毒品危
    害防制條例第19條第1項之規定宣告沒收，如全部或一部不
    能沒收時，追徵其價額。
  (三)至公訴人請求依毒品危害防制條例第18條第1項規定，對扣
    案之第二級毒品甲基安非他命2小包諭知沒收銷燬之云云。
    然按毒品危害防制條例第18條第1項前段：「查獲之毒品，
    不問屬於犯人與否，均沒收銷燬之」之規定，乃刑法第38條
    第1項第1款之特別規定，至該法條所稱「查獲」之毒品，係
    指有罪判決書於事實欄已經認定為被告有罪事實之毒品而言
    。而沒收為從刑之一種，依主從不可分之原則，應附隨於主
    刑同時宣告之，若無主刑，則從刑即無所附麗（最高法院99
    年度台上字第6897號判決參照）。經查，扣案之透明結晶2
    小包經送鑑驗結果：共毛重2.5公克，因鑑驗使用0.0051公
    克），檢出甲基安非他命陽性反應乙節，此有台灣檢驗科技
    股份有限公司報告編號UL/2011/00000000之濫用藥物檢驗報
    告1份（見原審卷第90頁）附卷可稽。是本案員警固係在被
    告前揭住處扣得第二級毒品甲基安非他命2小包，然被告於
    警詢時供稱：該2小包毒品是伊在99年11月16日下午在板橋
    市○○○路○路旁車上，向綽號老彭的男子以4,000元購買2
    小包安非他命毒品等語（見偵查卷第6頁），是距離被告前
    開販賣第二級毒品之時間99年10月9日相隔逾1月，此外，復
    無證據證明被告原即計畫將該2小包毒品之全部或一部予以
    販賣，復參以被告另涉嫌於99年11月17日凌晨零時許施用第
    二級毒品甲基安非他命犯行，業經原審100年度訴字第1395
    號判處有期徒刑4月乙節，此有該判決書在卷可證，是被告
    本身確有施用第二級毒品之行為，自難僅因在其住處扣得第
    二級毒品之事實，遽認該等毒品與被告前述販賣第二級毒品
    之犯罪有關，依據前述說明，尚難於本案對扣案之第二級毒
    品甲基安非他命2小包諭知沒收銷燬之。至於同時遭警查扣
    之玻璃球吸食器2個，亦有相同之情形，而公訴人亦未請求
    沒收，爰不對之為沒收之宣告。
八、適用法律：
  (一)程序法方面：刑事訴訟法第369條第1項前段、第364條、第2
    99條第1項前段。
  (二)實體法方面：毒品危害防制條例第4條第2項、第17條第2項
    、第19條第1 項，刑法第11條前段、第59條。
本案經檢察官劉斐玲到庭執行職務。
中    華    民    國   100    年    12    月    28    日
                  刑事第十六庭  審判長法  官  陳晴教
                                      法  官  楊智勝
                                      法  官  吳啟民
以上正本證明與原本無異。
如不服本判決，應於收受送達後10日內向本院提出上訴書狀，其
未敘述上訴之理由者並得於提起上訴後10日內向本院補提理由書
（均須按他造當事人之人數附繕本）「切勿逕送上級法院」。
                                      書記官  賴以真
中    華    民    國   100    年    12    月    28    日
附錄：本案論罪科刑法條全文
毒品危害防制條例第4條：
製造、運輸、販賣第一級毒品者，處死刑或無期徒刑；處無期徒
刑者，得併科新臺幣2 千萬元以下罰金。
製造、運輸、販賣第二級毒品者，處無期徒刑或7 年以上有期徒
刑，得併科新臺幣1 千萬元以下罰金。
製造、運輸、販賣第三級毒品者，處5 年以上有期徒刑，得併科
新臺幣7 百萬元以下罰金。
製造、運輸、販賣第四級毒品者，處3 年以上10年以下有期徒刑
，得併科新臺幣3 百萬元以下罰金。
製造、運輸、販賣專供製造或施用毒品之器具者，處1 年以上7
年以下有期徒刑，得併科新臺幣1 百萬元以下罰金。
前五項之未遂犯罰之。